臺灣臺中地方法院刑事判決
110年度易緝字第41號
公  訴  人  臺灣臺中地方檢察署檢察官
被      告  何翊翎


                    （另案於法務部○○○○○○○○○執行中）
指定辯護人  本院公設辯護人梁乃莉  
上列被告因詐欺案件，經檢察官提起公訴（109年度調偵字第11
號），本院判決如下：
    主    文
甲○○犯如附表所示之罪，各處如附表所示之刑及沒收。應執行有
期徒刑陸月，如易科罰金，以新臺幣壹仟元折算壹日。
    犯罪事實
一、甲○○（原名何怡靜）前曾於民國108年2月間，在社群網站「
    臉書」以暱稱「Amber He」之帳號，在該社群網站「寵愛女
    人精品交流分享團」之社團內，刊登販售「LV藍紅配色壓紋
    郵差包」（下稱LV包包）之訊息，並於他人回覆有意洽購後
    ，關閉該訊息之留言板。嗣乙○○瀏覽上開社團時，見甲○○所
    張貼上開販售LV包包之訊息，然已關閉該販售訊息之留言板
    ，因而於同年2月26日2時13分許，以「臉書」之通訊軟體「
    Messenger」傳送私人訊息予甲○○，詢問該LV包包是否已經
    售出並表達其購買意願，詎甲○○並無出售上開LV包包予乙○○
    之真意，竟意圖為自己不法之所有，基於詐欺取財之犯意，
    於同日14時49分許，對乙○○佯稱：願意以新臺幣（下同）4
    萬5,000元含運費之價格，出售上開LV包包，並於匯款後當
    天寄出云云，致乙○○因誤信而陷於錯誤，於同日17時1分許
    ，依指示轉帳4萬5,000元至甲○○所持用、由不知情之劉冠麟
    （所涉幫助詐欺案件，由檢察官另為不起訴處分）所申設之
    王道商業銀行帳號000-00000000000000號帳戶(下稱王道銀
    行帳戶)。
二、嗣因乙○○遲至108年2月28日仍未收到上開LV包包，請求甲○○
    提出其寄送包裹之單據編號，經甲○○提出來源不詳之寄送包
    裹單據照片後，乙○○持向便利超商查證當日並無該包裹寄送
    紀錄，乙○○遂要求甲○○退還款項。詎甲○○為避免其詐欺乙○○
    之事遭發覺，竟另基於行使偽造準私文書之犯意，於同年3
    月1日某時許，利用手機內建之修圖軟體，偽造中國信託商
    業銀行（下稱中國信託銀行）臺幣轉帳匯款交易明細，內容
    顯示「交易成功，轉入帳號：000-000000000000000，轉帳
    金額：45,000元，轉帳日期：2019/03/01」之電磁紀錄，用
    以表示已將該款項匯入乙○○指定之帳戶，然實際上並無此筆
    交易，並將該偽造之交易明細截圖傳送予乙○○而行使之，足
    以生損害於中國信託銀行及乙○○。嗣經乙○○向銀行查詢確認
    並無該筆匯款交易，始知受騙，並報警處理，循線查悉上情
    。
三、案經乙○○訴由臺中市政府警察局霧峰分局報告臺灣臺中地方
    檢察署檢察官偵查起訴。
    理    由
壹、程序部分：
一、本判決所引用被告甲○○以外之人於審判外陳述，檢察官、被
    告及其辯護人迄本院言詞辯論終結前，均未就該等陳述之證
    據能力聲明異議，審酌上開證據資料作成時之情況，核無違
    法不當或證明力明顯過低之瑕疵，並與本案被告被訴犯罪事
    實具有關連性，認以之作為證據應屬適當，依刑事訴訟法第
    159條之5規定，均具有證據能力。
二、本判決所引用之非供述證據，經查並無違背法定程序取得之
    情形，且亦無證據證明有何偽造或變造之情事，經審酌與本
    案被告被訴之犯罪事實具有關連性，依刑事訴訟法第158條
    之4規定之反面解釋，亦均具有證據能力。
貳、實體部分：
一、認定犯罪事實所憑之證據及理由：
    上揭犯罪事實，業據被告於本院審理時均坦承不諱（見本院易緝卷第164、174、176頁），核與證人即告訴人乙○○於警詢、偵訊及本院審理時（見警卷第81至85頁、偵卷第77至80頁、本院易緝卷第165至170頁）、證人劉冠麟於警詢及偵訊之證述（見警卷第43至46頁、偵卷第79至80頁）相符，並有暱稱「Amber He」之「臉書」蒐證畫面、登入紀錄、被告所持用之門號0000000000號申設人資料、臺中市政府警察局霧峰分局偵查隊指認紀錄表（證人劉冠麟指認被告）、王道銀行帳戶申請人資料及交易明細、證人劉冠麟帳戶個資檢視查詢資料、內政部警政署反詐騙諮詢專線紀錄表、新北市政府警察局蘆洲分局三民派出所受理詐騙帳戶通報警示簡便格式表、受理各類案件紀錄表、受理刑事案件報案三聯單、金融機構聯防機制通報單、告訴人與被告「Messenger」對話內容截圖（見警卷第9、37至41、47至49、57至73、77、89至129頁）、門號0000000000號之通聯紀錄、告訴人手機內向黑貓宅急便查詢之訊息內容截圖（見偵卷第25至41、61頁）在卷可稽，足認被告之自白應與事實相符，堪以採信。本案事證明確，被告上開犯行均堪以認定，應依法論科。
二、論罪科刑：
(一)按「在紙上或物品上之文字、符號、圖畫、照像，依習慣或
    特約，足以為表示其用意之證明者，關於本章及本章以外各
    罪，以文書論。錄音、錄影或電磁紀錄，藉機器或電腦之處
    理所顯示之聲音、影像或符號，足以為表示其用意之證明者
    ，亦同。」刑法第220條定有明文。經查，被告以手機內建
    之修圖軟體，偽造中國信託銀行臺幣轉帳匯款交易明細，依
    前揭規定，此項偽造之電磁紀錄自屬刑法第220條第2項所稱
    之準私文書。
(二)核被告就犯罪事實欄一所為，係犯刑法第339條第1項之詐欺
    取財罪；就犯罪事實欄二所為，係犯刑法第216條、第210條
    、第220條第2項之行使偽造準私文書罪。其偽造準私文書後
    復持以行使，其偽造準私文書之低度行為，應為其行使之高
    度行為所吸收，不另論罪。
(三)公訴意旨雖未論及被告所犯刑法第216條、第210條、第220
    條第2項之行使偽造準私文書罪，惟按檢察官之起訴書應記
    載犯罪事實，刑事訴訟法第264條第2項第2款定有明文。是
    犯罪事實是否已經起訴，應以起訴書所載之犯罪事實以為斷
    ，苟起訴之犯罪事實與其他犯罪不致相混淆，足以表明其起
    訴之範圍者，即使記載未盡周延，法院亦不得以其內容簡略
    而不予受理；又起訴書雖應記載被告所犯法條，但法條之記
    載，並非起訴之絕對必要條件，故如起訴書已記載犯罪事實
    ，而漏未記載所犯法條，亦應認業經起訴（最高法院101年
    度台非字第39號、103年度台上字第604號判決意旨參照）。
    經查，本件檢察官起訴書雖漏未記載被告亦涉犯刑法第216
    條、第210條、第220條第2項之行使偽造準私文書罪，惟已
    於起訴書之犯罪事實欄內明確記載：「乙○○遂要求甲○○退款
    ，甲○○又截圖偽造之中國信託匯款明細，經乙○○再次向銀行
    確認發現無該筆交易，始知受騙。」等語，有起訴書在卷可
    憑，並經蒞庭檢察官當庭確認依起訴書所載之犯罪事實，仍
    然有起訴被告涉犯行使偽造私文書部分等語（見本院易緝卷
    第116頁），而應為起訴效力所及，復經本院於準備程序及
    審理時均告知被告上開所涉之法條（見本院易緝卷第116、1
    62頁），無礙被告防禦權之行使，本院自應併予審究。
(四)又檢察官於本院審理時雖又認被告就犯罪事實欄一部分，因
    被告張貼販售LV包包訊息之「臉書」社團成員人數眾多，並
    提出該社團網頁截圖為憑（見本院易緝卷第187頁），因認
    被告可能涉犯刑法第339條4第1項第3款之加重詐欺取財罪嫌
    等語（見本院易緝卷第132、164、170頁）。惟刑法第339條
    之4第1項第3款：「以廣播電視、電子通訊、網際網路或其
    他媒體等傳播工具，對公眾散布而犯之。」之加重事由，其
    立法理由已敘明：「考量現今以電信、網路等傳播方式，同
    時或長期對社會不特定多數之公眾發送訊息施以詐術，往往
    造成廣大民眾受騙，此一不特定、多數性詐欺行為類型，其
    侵害社會程度及影響層面均較普通詐欺行為嚴重，有加重處
    罰之必要，爰定為第3款之加重處罰事由。」是刑法第339條
    之4第1項第3款之加重詐欺罪，須以對不特定多數之公眾散
    布詐欺訊息為要件。行為人雖利用廣播電視、電子通訊、網
    際網路或其他媒體等傳播工具犯罪，倘未向公眾散布詐欺訊
    息，而係針對特定個人發送詐欺訊息，僅屬普通詐欺罪範疇
    （最高法院107年度台上字第907號、110年度台上字第5184
    號判決意旨參照）。經查，證人即告訴人於本院審理時證稱
    ：我看到被告的貼文時，被告已經關閉留言，表示她這個包
    包可能已經售出，所以我沒辦法告訴她說我要這個包包，正
    常的程序應該是我要回覆她說這個包包我要，可是她已經關
    閉留言，所以我才私訊她，看看是否還能買到等語（見本院
    易緝卷第166頁）。是以，被告既然已將該販售LV包包之訊
    息留言板關閉，依前述證人證稱該社團之「正常程序」，即
    表示被告並無再對外販售該LV包包之意思，則被告在上開「
    臉書」社團所刊登販售LV包包之訊息，尚難認為係屬詐欺不
    特定多數公眾之訊息，自不能遽以刑法第339條之4第1項第3
    款之加重處罰事由相繩。是依目前卷內證據資料，僅足認被
    告於告訴人以私訊方式詢問是否還有LV包包可購買時，其並
    無出售該LV包包予告訴人之真意，卻以該私訊對話方式對告
    訴人施用詐術，而僅屬普通詐欺罪之範疇。
(五)被告所犯之詐欺取財、行使偽造準私文書等犯行，顯非出於
    同一行為決意所為，且其犯罪時間有別，行為手段各異，應
    予分論併罰。
(六)爰以行為人之責任為基礎，審酌被告年紀尚輕，並非無謀生
    能力之人，卻不思以腳踏實地，循正當途徑賺取所需，竟為
    貪圖輕鬆得手之不法所得，以如犯罪事實欄一所示假意販售
    商品之方式，詐騙告訴人匯款，且遭告訴人發覺有異後，仍
    持續謊稱已經出貨、貨運出問題等方式虛與委蛇，經告訴人
    查證不實並請求退款，竟另行起意，以如犯罪事實欄二所示
    行使偽造準私文書之方式拖延，企圖蒙混過關，徒增告訴人
    求償困難，其利用告訴人之善意與信任，一而再、再而三地
    以各種謊言刁難告訴人，所為實值非難；惟審酌被告於本院
    審理時終能坦認犯行，並表示有意賠償告訴人所受損害，然
    迄未實際給付，兼衡其犯罪動機、目的、手段、告訴人受騙
    金額，及被告自陳其為高中畢業學歷之教育程度，之前從事
    吧檯、禮儀師工作，育有1名未成年子女之生活狀況等一切
    情狀，就其所犯各該犯行，分別量處如附表「主文」欄所示
    之刑，並諭知易科罰金之折算標準；並審酌被告各該犯行之
    關聯性與時空密接程度、侵害法益之異同、對於侵害法益之
    加重效應，參諸刑法第51條第5款係採限制加重原則，而非
    累加原則之意旨而為整體評價後，定如主文所示應執行之刑
    ，並諭知易科罰金之折算標準。
三、沒收
    按犯罪所得，屬於犯罪行為人者，沒收之；沒收，於全部或
    一部不能沒收或不宜執行沒收時，追徵其價額。刑法第38條
    之1第1項前段、第3項定有明文。經查，被告就犯罪事實欄
    一所詐得之4萬5,000元，核屬其詐欺取財犯行之犯罪所得，
    雖未據扣案，亦未實際合法返還告訴人，自應依前揭規定，
    在該次犯行之罪刑項下宣告沒收，於全部或一部不能沒收或
    不宜執行沒收時，追徵其價額。
據上論斷，應依刑事訴訟法第299條第1項前段，刑法第339條第1
項、第216條、第210條、第220條第2項、第41條第1項前段、第5
1條第5款、第38條之1第1項前段、第3項，刑法施行法第1條之1
第1項，判決如主文。
本案經檢察官黃靖珣提起公訴，檢察官張依琪、丙○○到庭執行職
務。
中　　華　　民　　國　　110 　年　　10　　月　　27　　日
              刑事第十二庭審判長法  官  廖慧娟
                                法  官  張意鈞
                                法  官  何紹輔
以上正本證明與原本無異。
如不服本判決應於收受送達後20日內向本院提出上訴書狀，並應
敘述具體理由；其未敘述上訴之理由者，應於上訴期間屆滿後20
日內向本院補提理由書（均須按他造當事人之人數附繕本）「切
勿逕送上級法院」。
告訴人或被害人如不服判決，應備理由具狀向檢察官請求上訴，
上訴期間之計算，以檢察官收受判決正本之日起算。
　　　　                        書記官  林政佑
中　　華　　民　　國　　110 　年　　10　　月　　27　　日
【附錄本案論罪科刑法條】
中華民國刑法第210條
（偽造變造私文書罪）
偽造、變造私文書，足以生損害於公眾或他人者，處5年以下有
期徒刑。

中華民國刑法第216條
（行使偽造變造或登載不實之文書罪）
行使第210條至第215條之文書者，依偽造、變造文書或登載不實
事項或使登載不實事項之規定處斷。

中華民國刑法第339條
（普通詐欺罪）
意圖為自己或第三人不法之所有，以詐術使人將本人或第三人之
物交付者，處5年以下有期徒刑、拘役或科或併科50萬元以下罰
金。
以前項方法得財產上不法之利益或使第三人得之者，亦同。
前二項之未遂犯罰之。

【附表】
編號 犯罪事實 主文 一 如犯罪事實欄一所載 甲○○犯詐欺取財罪，處有期徒刑肆月，如易科罰金，以新臺幣壹仟元折算壹日。 未扣案犯罪所得新臺幣肆萬伍仟元沒收，於全部或一部不能沒收或不宜執行沒收時，追徵其價額。 二 如犯罪事實欄二所載 甲○○犯行使偽造準私文書罪，處有期徒刑參月，如易科罰金，以新臺幣壹仟元折算壹日。